【裁判字號】    98,交上易,138
【裁判日期】    980807
【裁判案由】    過失傷害
【裁判全文】
臺灣高等法院刑事判決               98年度交上易字第138號
上  訴  人  臺灣板橋地方法院檢察署檢察官
上  訴  人  乙○○
即  被  告
選任辯護人  林亦書律師
上列上訴人因被告過失傷害案件，不服臺灣板橋地方法院98年度
交易字第169號，中華民國98年4月23日第一審判決（起訴案號：
臺灣板橋地方法院檢察署97年度偵字第33453號），提起上訴，
本院判決如下：
    主  文
原判決撤銷。
乙○○從事業務之人，因業務上之過失傷害人，處拘役伍拾日，
如易科罰金，以新臺幣壹仟元折算壹日。
    事  實
一、乙○○為營業小客車司機，從事駕駛業務之人，於民國（下
    同）97年4月28日下午5時31分許，駕駛車牌號碼996-MR號營
    業小客車，沿臺北縣永和市○○路往永利路方向行駛，途經
    林森路、永元路交岔路口，適有住於臺北縣永元路128巷16
    號3樓之甲○○騎乘之車牌號碼771-CGN號重型機車，沿林森
    路直行擬至永利路左轉後，左轉永元路128巷返家，欲由外
    側車道變換至內側車道時，未注意且未讓行駛於內側車道上
    之乙○○所駕駛營業小客車先行，即貿然往左變換車道，而
    乙○○駕駛營業小客車預見甲○○所駕駛機車變換道，本應
    注意兩車併行之間隔，而當時天候晴，夜間有照明，柏油路
    面乾燥，無缺陷，無障礙物，視距良好，並無不能注意之情
    事，竟疏於保持併行間隔，貿然前行，致右側車身與甲○○
    所駕駛機車發生擦撞，甲○○因而人車倒地，受有左肩鎖骨
    粉碎性骨折之傷害。乙○○肇事後，於尚不知何人肇事之臺
    北縣政府警察局永和分局交通分隊警員前往現場處理時，承
    認為肇事人，接受裁判。
二、案經甲○○訴由臺北縣政府警察局永和分局報請臺灣板橋地
    方法院檢察署檢察官偵查起訴。
    理  由
一、證據能力部分：按被告以外之人於審判外之言詞或書面陳述
    ，除法律有規定者外，不得作為證據；又被告以外之人於審
    判外之陳述，雖不符合同法第159條之1至第159條之4之規定
    ，但經當事人於審判程序同意作為證據，法院審酌該言詞陳
    述或書面陳述作成時之情況，認為適當者，亦得為證據。當
    事人、代理人或辯護人於法院調查證據時，知有第159條第1
    項不得為證據之情形，而未於言詞辯論終結前聲明異議者，
    視為有前項之同意，刑事訴訟法第159條第1項及第159條之5
    分別定有明文。查本判決下列所引用之各該被告以外之人甲
    ○○於審判外之陳述，與書面陳述即臺北縣政府警察局永和
    分局交通分隊事故現場圖、道路交通事故調查報告表等，皆
    屬傳聞證據，惟被告雖知上開證據資料為傳聞證據，但就告
    訴人甲○○於司法警察調查時之陳述，被告於原審同意作為
    證據，復經審酌其言詞陳述之情況，認為適當，應認有證據
    能力，至於其餘傳聞證據，被告於就準備程序及審判期日中
    均表示無意見而不予爭執，且迄至言詞辯論終結前亦未再聲
    明異議，審酌上開證據資料製作時之情況，尚無違法不當及
    證明力明顯過低之瑕疵，亦認為以之作為證據應屬適當，故
    揆諸前開規定，爰逕依刑事訴訟法第159條之5規定，認前揭
    證據資料均例外有證據能力。
二、上訴人即被告否認有業務過失傷害犯行，辯稱略以：「行駛
    於林森路快車道通過永元路口，告訴人騎乘機車違規駛入快
    車道，自右後方擦撞我駕駛之營業小客車，就本件交通事故
    並無過失」云云。經查：
(一)、被告為營業小客車司機，於97年4月28日下午5時31分許，駕
    駛車牌號碼996-MR號營業小客車，沿臺北縣永和市○○路往
    永利路方向行駛，途經林森路與永元路交岔路口，與同向車
    道右側告訴人騎乘之車牌號碼771-CGN號重型機車發生擦撞
    之事實，業據被告於警詢、偵查、原審坦承，核與告訴人甲
    ○○於警詢及原審證述情節大致相符，並有臺北縣政府警察
    局永和分局交通分隊事故現場圖、道路交通事故調查報告表
    、採證照片18幀附卷可資佐證，足徵被告所陳與事實相符。
    而告訴人因本件交通事故受有左肩鎖骨粉碎性骨折之傷害，
    亦有天主教耕莘醫院永和分院診斷證明書在卷足稽。
(二)、告訴人於原審證稱：「沿林森路走，我要從慢車道轉到快車
    道，然後我就被被告從後面撞我」、「因為我車子左方後面
    有擦撞痕跡，我感覺他是從後面撞我」等語（原審卷第12頁
    ），被告於警詢亦稱：「我駕駛營小客996-MR沿林森路往永
    利路方向直行，因我想左轉永利路，故我在過了林森、永元
    路口時，向左變換車道，至林森路由左數來第二車道，至肇
    事地點時，我見對方重機771-CGN在我右前方約一部自小客
    的長度再長一些，我見到對方時，對方不斷向左變換車道，
    於是我按喇叭，並從她左方直行通過，但對方仍與我發生碰
    撞」、「對方在我右前方約一部汽車長再長一些，我按喇叭
    提醒對方並由她左側直行通過」等語（第33453號偵查卷宗
    第4頁），並與卷附車損與機車倒地位置照片對照觀之，足
    認住於臺北縣永元路128巷16號3樓之甲○○（卷附告訴人陳
    明之住所地與警詢所陳）騎乘之車牌號碼771-CGN號重型機
    車，沿林森路直行擬至永利路左轉後，左轉永元路128巷返
    家，欲由外側車道變換至內側車道時未注意且未讓行駛於內
    側車道上之乙○○所駕駛營業小客車先行，即貿然往左變換
    車道，而乙○○駕駛營業小客車預見甲○○所駕駛機車變換
    道，本應注意兩車併行之間隔，而當時天候晴，夜間有照明
    ，柏油路面乾燥，無缺陷，無障礙物，視距良好，並無不能
    注意之情事（卷附道路交通事故調查報告表之記載），竟疏
    於保持併行間隔，貿然前行，致右側車身與甲○○所駕駛機
    車發生擦撞，甲○○因而人車倒地，受有左肩鎖骨粉碎性骨
    折之傷害。被告辯稱：「行駛於告訴人機車前方，遭告訴人
    自右後方追撞」云云，顯非事實。
(三)、又被告駕駛汽車於與告訴人騎乘機車併行與之發生碰撞，致
    該機車倒地後，勢須相當距離始足煞停其車輛，是其肇事後
    車輛停放位置在倒地機車前方，與肇事前兩車位置前後並無
    邏輯之必然關係，被告以其肇事後車輛停放地點係在機車倒
    地位置前，推論其車輛係行駛於告訴人機車前方，遭告訴人
    自右後方追撞，不足為據。再依上開事故現場圖及照片所示
    ，告訴人騎乘之機車倒地處，係在林森路、永元路交岔路口
    ，前方五車道間繪有白虛線，為分隔同向車道或作為行車安
    全距離之辨識線，而非分隔快慢車道之白實線，是本件交通
    事故地點及其前方並無快慢車道之分，被告以告訴人違規駛
    入快車道為肇事原因，亦無可採。至於被告上訴雖辯稱係告
    訴人違規左轉進入被告行駛中之快車道，且未讓被告之執行
    車先行所致，主張被告無過失，然依據卷附道路交通事故調
    查報告表所示，永元路與林森路路口為單行道，不得左轉，
    是被告上訴所陳告訴人左轉之詞，與卷證資料不符。
(四)、按「刑法上之過失，其過失行為與結果間，在客觀上有相當
    因果關係始得成立。所謂相當因果關係，係指依經驗法則，
    綜合行為當時所存在之一切事實，為客觀之事後審查，認為
    在一般情形下，有此環境、有此行為之同一條件，均可發生
    同一之結果者，則該條件即為發生結果之相當條件，行為與
    結果即有相當之因果關係。反之，若在一般情形下，有此同
    一條件存在，而依客觀之審查，認為不必皆發生此結果者，
    則該條件與結果不相當，不過為偶然之事實而已，其行為與
    結果間即無相當因果關係（76年台上字第192號）」，且按
    汽車行駛時，駕駛人應注意兩車併行之間隔，道路交通安全
    規則第94條第3項定有明文，此為汽車駕駛人駕駛汽車應盡
    之注意義務。而依卷附道路交通事故調查報告表所載，本件
    事故發生時天候晴，夜間有照明，柏油路面乾燥，無缺陷，
    無障礙物，視距良好，當無不能注意之情事。被告駕車行經
    上開路段，既見右前方有告訴人騎乘機車往左偏行，自應注
    意保持併行間隔，詎被告怠於注意，擦撞告訴人騎乘之機車
    ，致告訴人受傷，被告之過失，及其過失行為與告訴人所受
    傷害間之相當因果關係甚明，而本件經送台灣省台北縣區車
    輛行車事故鑑定委員會鑑定，該會鑑定意見，亦認為被告就
    本件事故發生有過失，卷附該會北縣鑑字第980784號鑑定意
    見書記載略以：【壹、囑託機關：臺灣高等法院。貳、當事
    人：乙○○、（男、48年5月20日生）、營業小客車（996-M
    R）有照。甲○○、（女、36年12月12日生）、普通重型機
    車（771-CGN）、有照。參、一般狀況：一、時間：97年4
    月28日17時31分。二、地點：永和市○○路○○路口。三、
    天候：睛；日間自然光線。四、路況：市區道路，限速五十
    公里，四岔路，交岔路口內，行車管制號誌正常。五、車損
    情形：乙○○996-MR右後側車門刮擦痕；甲○○771-CGN左
    前側、左後側車身、左前車輪叉刮擦痕。六、傷亡情形：乙
    ○○無傷；甲○○受傷。肆、肇事經過：乙○○駕駛營業小
    客車，於前述時、地，沿永和市○○路往永利路方向行駛，
    行經肇事地點，與同向甲○○所駕駛普通重型機車發生擦撞
    。伍、肇事分析：一、駕駛行為：乙○○駕駛營業小客車，
    沿永和市○○路往永利路方向行駛，行經肇事地點，甲○○
    駕駛普通重型機車於同向右側車道，秦車欲由外側車道變換
    至內側車道時未注意且未讓行駛於內側車道上之賴車先行，
    即貿然往左變換車道，乙○○駕駛營業小客車已預見賴車變
    換道仍未採取閃避或其他安全措施致右側車身與秦車發生擦
    撞。二、佐證資：筆錄，照片，現場圖。三、路權歸屬：１
    、變換車道時，應讓直行車先行，並注意安全距離。２、汽
    車行駛時，駕駛人應注意車前狀況及兩車併行之間隔，並隨
    時採取必要之安全措施。四、法規依據：道路交通安全規則
    《第98條第1項第6款...變換車道時，應讓直行車先行，並
    注意安全距離》、《第94條第3項…汽車行駛時，駕駛人應
    注意車前狀況及兩車併行之間隔，並隨時採取必要之安全措
    施》陸、其他：一、乙○○『警訊略…我駕駛營業小客車，
    沿林森路往永利路方向直行，因我想左轉永利路，故我在過
    了林森永元路口向左變換車道，至林森路由左數來第二車道
    ，至肇事地點時我見對方普重機車在我右前方約一部自小客
    的車長再長一些，我見到對方時，對方不斷向左變換車道，
    於是我按喇叭並從他左方直行通過，但對方仍與我發生碰撞
    ，對方左手把與我車右後車門發生碰撞，對方人車倒地受傷
    ，我車速約20公里/時，在過永元林森路口前我都是在最內
    側車道，因在過了該路口後林森路有往左加寬二車道，我才
    會再向左換車道的」。二、甲○○『警訊略…我駕駛普通重
    型機車，從北市往永和下福和橋沿林森路往永利路方向直行
    ，欲回到永元路口128巷家中，當時我是行駛於中間車道，
    但在到林森永元路口時，我忘記有否變換車道了，至肇事地
    點，我不知道事故如何發生的。檢訊略…（980224）我當時
    走林森路往永貞路，走到林森路與永元路交街口；被告從後
    方追撞我導致我受有傷害，是被告的錯，因為他變換車道，
    未注意旁邊來車；（980409）我從台北市下班回家途中經過
    林森路，延林森路走，我要從慢車道轉到快車道，然後我就
    被被告從後面撞我，我就昏迷了。』。柒、鑑定意見：一、
    甲○○駕駛普通重型機車，變換車道未讓直行車先行，為肇
    事主因。二、乙○○駕駛營業小客車，預見右側車道之秦車
    變換車道未採取適當之安全措施，為肇事次因】。
(五)、綜上，本案事證明確，被告所辯並非可取，其犯行堪予認定
    ，應依法論科。另告訴人雖具狀要求再送鑑定，然本件台灣
    省台北縣區車輛行車事故鑑定委員會之鑑定意見相當完備，
    且與卷證照片資料相符，待證事實已臻明瞭，依據刑事訴訟
    法第163條之2第2項第3款規定，認為無再調查鑑定之必要，
    附此敘明。
三、論罪科刑部分：
(一)、核被告乙○○所為，係犯刑法第284條第2項前段業務過失傷
    害罪。被告肇事後，向不知何人肇事之臺北縣政府警察局永
    和分局交通分隊警員自首肇事致人受傷，有臺北縣政府警察
    局永和分局道路交通事故肇事人自首情形紀錄表存卷為憑，
    依刑法第62條前段規定，減輕其刑。
(二)、原審予以論罪科刑固非無見，惟查：本件事實經過應為：「
    乙○○為營業小客車司機，從事駕駛業務，於97年4月28日
    下午5時31分許，駕駛車牌號碼996-MR號營業小客車，沿臺
    北縣永和市○○路往永利路方向行駛，途經林森路、永元路
    交岔路口，適有住於臺北縣永元路128巷16號3樓之甲○○騎
    乘之車牌號碼771-CGN號重型機車，沿林森路直行擬至永利
    路左轉後，左轉永元路128巷返家，欲由外側車道變換至內
    側車道時未注意且未讓行駛於內側車道上之乙○○所駕駛營
    業小客車先行，即貿然往左變換車道，而乙○○駕駛營業小
    客車預見甲○○所駕駛機車變換道，本應注意兩車併行之間
    隔，而當時天候晴，夜間有照明，柏油路面乾燥，無缺陷，
    無障礙物，視距良好，並無不能注意之情事，竟疏於保持併
    行間隔，貿然前行，致右側車身與甲○○所駕駛機車發生擦
    撞，甲○○因而人車倒地，受有左肩鎖骨粉碎性骨折之傷害
    」。原審判決誤認為：「乙○○為營業小客車司機，從事駕
    駛業務，於97年4月28日下午5時31分許，駕駛車牌號碼996-
    MR號營業小客車，沿臺北縣永和市○○路往永利路方向行駛
    ，途經林森路、永元路交岔路口，本應注意兩車併行之間隔
    ，而當時天候晴，夜間有照明，柏油路面乾燥，無缺陷，無
    障礙物，視距良好，並無不能注意之情事，竟疏於保持併行
    間隔，貿然前行，致於超越同向車道右前方甲○○（住於臺
    北縣永元路128巷16號3樓）騎乘之車牌號碼771-CGN號重型
    機車時，右側車身擦撞該機車，甲○○因而人車倒地，受有
    左肩鎖骨粉碎性骨折之傷害」，容有未洽，是檢察官循告訴
    人之請以量刑過輕，提起上訴，然原審判決已經詳細記載量
    刑審酌各項被告犯罪情節及犯罪後之態度等一切情狀，並予
    以綜合考量，在法定刑內科處其刑，經核於法並無不合，上
    訴意旨既未指摘原判決科刑有何違背法令，單純就科刑輕重
    為爭執，自非適法之上訴理由，是其指摘原判決不當，為無
    理由。至於被告上訴辯稱係告訴人違規左轉進入被告行駛中
    之快車道，且未讓被告之直行車先行所致，主張被告無過失
    等詞，然因永元路與林森路路口為單行道，不得左轉（卷附
    道路交通事故調查報告表），是被告上訴所陳告訴人左轉之
    詞，與卷證資不符，其上訴所陳亦無理由，然惟原判決既有
    可議，自應將原判決予以撤銷改判。
(三)、爰審酌被告從事駕駛業務，未盡注意義務，所肇告訴人傷勢
    、兼衡被告之素行、智識程度及其過失情節，暨被告犯罪後
    之態度與本件告訴人甲○○駕駛重型機車，變換車道未讓直
    行車先行，為肇事主因，被告乙○○駕駛營業小客車，預見
    右側車道之甲○○所駕駛重型機車變換車道未採取適當之安
    全措施，為肇事次因，與被告願意賠償告訴人，然賠償金額
    無共識（偵卷第57頁）等一切情狀，量處拘役伍拾日，並且
    諭知如易科罰金，以新臺幣壹仟元折算壹日。
據上論斷，應依刑事訴訟法第369條第1項前段、第364條、第299
條第1項前段，刑法第284條第2項前段、第41條第1項前段、第62
條前段，刑法施行法第1條之1，判決如主文。
本案經檢察官楊秀蘭到庭執行職務。
中    華    民    國    98    年    8     月    7     日
            刑事第十二庭  審判長法  官   蔡永昌
                                法  官   陳榮和
                                法  官   施俊堯
以上正本證明與原本無異。
不得上訴。
                                書記官   顧哲瑜
中    華    民    國    98    年    8     月    10    日
附錄：本案論罪科刑法條全文
中華民國刑法第284條：
因過失傷害人者，處六月以下有期徒刑、拘役或五百元以下罰金
，致重傷者，處1年以下有期徒刑、拘役或五百元以下罰金。從
事業務之人，因業務上之過失傷害人者，處一年以下有期徒刑、
拘役或一千元以下罰金，致重傷者，處三年以下有期徒刑、拘役
或二千元以下罰金。


司法院資訊處製作；財團法人民間司法改革基金會備份。
